臺灣臺中地方法院刑事判決　　　　　　　94年度訴字第2395號
公　訴　人　臺灣臺中地方法院檢察署檢察官
被　　　告　甲○○
上列被告因違反商業會計法等案件，經檢察官提起公訴（94年度
撤緩偵字第218號），本院判決如下：
    主    文
甲○○行使從事業務之人，明知為不實事項，而登載於其業務上
作成之文書，足以生損害於公眾及他人，處有期徒刑參月，如易
科罰金，以參佰元折算壹日；又公司負責人，為納稅義務人以不
正當方法逃漏稅捐，處有期徒刑貳月，如易科罰金，以參佰元折
算壹日；應執行有期徒刑肆月，如易科罰金，以參佰元折算壹日
。
    犯罪事實
一、甲○○為址設臺中市○○區○○路三段一四八號一樓之營利
    事業所得稅納稅義務人漢元唐工程有限公司（下稱漢元唐公
    司）之負責人，為從事業務之人，負有據實製作薪資所得扣
    繳暨免扣繳憑單及申報營利事業所得稅之義務。其明知漢元
    唐公司未曾僱用戊○○、丁○○、丙○○、己○○、乙○○○，亦未曾支付渠等任何薪資，竟基於虛偽製作業務登載不
    實文書之犯意，於民國九十年底或九十一年初某日，在臺中
    市○○區○○里○○路○段一四八號一樓漢元唐公司內，在
    其業務上所製作之「九十年度各類所得扣繳暨免扣繳憑單」
    （下稱扣繳憑單）上，虛偽登載戊○○、丁○○、丙○○、
    己○○、乙○○○等人，分別於九十年間，在漢元唐公司薪
    資所得為新臺幣（下同）四十二萬元、三十八萬四千元、四
    十萬八千元、三十八萬四千元及三十六萬元，合計虛報戊○○等人薪資一百九十五萬六千元，並將上開不實之扣繳憑單
    委由不知情之會計師邱鑑濱製作不實之營利事業所得稅結算
    申報書（該申報書非屬業務登載不實文書）後，向財政部臺
    灣省中區國稅局東山稽徵所申報該公司九十年度之營利事業
    所得稅，致納稅義務人漢元唐公司以此不正當之方法逃漏營
    利事業所得稅四十八萬七千五百元，足生損害於戊○○等人
    及稅捐稽徵機關課稅之正確性。
二、案經丁○○訴由臺灣臺中地方法院檢察署檢察官偵查起訴。
    理    由
一、訊據被告甲○○於本院審理時坦承：被害人戊○○、丁○○
    、丙○○、己○○、乙○○○等人未曾在其所經營之漢元唐
    公司任職，伊於九十年度之扣繳憑單上虛偽登載被害人戊○○等人在伊公司領取前開薪資，並將該等扣繳憑單交予不知
    情之會計師邱鑑濱製作營利事業所得稅結算申報書後，向財
    政部臺灣省中區國稅局東山稽徵所申報該公司九十年度之營
    利事業所得稅等事實坦承不諱，核與告訴人丁○○於偵查中
    之指訴相符，且經證人邱鑑濱於偵查中、證人丙○○、己○○、乙○○○於本院審理時均結證明確，並有財政部臺灣省
    南區國稅局臺南市分局九十二年三月二十四日南區國稅南市
    二字第○九二○○一七二二六號函所附具之財政部臺灣省南
    區國稅局綜合所得稅核定通知書（丁○○部分）、九十二年
    十月三十日南區國稅南市二字第○九二○○五六八一九號函
    所附具之財政部臺灣省南區國稅局綜合所得稅核定通知書（
    戊○○部分）、九十三年二月六日南區國稅南市二字第○九
    三○○○四八九七號函所附具之財政部臺灣省南區國稅局綜
    合所得稅核定通知書（乙○○○部分）、財政部臺灣省南區
    國稅局臺南縣分局九十二年十月八日南區國稅南縣二字第○
    九二○○三○○一八號函所附具之財政部臺灣省南區國稅局
    綜合所得稅核定通知書（丙○○部分）、九十三年一月六日
    南區國稅南縣二字第○九三○○○三○一七號函所附具之財
    政部臺灣省南區國稅局綜合所得稅核定通知書（己○○部分
    ）在卷足佐。再被告因虛列被害人戊○○、丁○○、丙○○
    、己○○、乙○○○在漢元唐公司任職之該等薪資所得，因
    而漏報營利事業所得稅四十八萬七千五百元乙情，有財政部
    臺灣省中區國稅局東山稽徵所九十四年八月二十六日中區國
    稅東山一字第○九四○○一五一八七號函在卷可佐。是本件
    事證明確，被告上揭犯行堪予認定，應予依法論科。
二、按刑法第二百十五條所謂業務上登載不實之文書，乃指基於
    業務關係，明知為不實之事項，而登載於其業務作成之文書
    而言；公司行號向稅捐稽徵機關申報營利事業所得稅係履行
    其公法上納稅之義務，並非業務上行為。是公司名義填寫營
    利事業所得稅之申報書，縱有不實，似難論以業務上登載不
    實之文書罪，有最高法院七十四年度台上字第三九五三號、
    七十二年度臺上字第五四五三號、六十九年度臺上字第二四
    一三號、八十四年度臺上字第五九九九號、九十年度臺上字
    第六六八八號判決可資參照，合先敘明。又按營利事業填報
    扣繳憑單，乃附隨其業務而製作，為業務上所掌文書，此種
    扣繳憑單內容如有不實，而足以生損害於公眾及他人，即係
    犯業務上登載不實文書罪，最高法院七十年度第九次刑事庭
    會議決議（一）可資參照。核被告甲○○填載不實之扣繳憑
    單再予行使之所為，係犯刑法第二百十六條、第二百十五條
    之行使業務登載不實文書罪；又被告係漢元唐公司負責人，
    其虛列被害人戊○○等人薪資以逃漏稅捐行為，係犯稅捐稽
    徵法第四十七條第一款、第四十一條之公司負責人以不正當
    方法逃漏稅捐罪。起訴書誤認被告前揭所為，另涉有商業會
    計法第七十一條第一款之以明知為不實之事項而填製會計憑
    證罪部分，業經公訴檢察官當庭刪除更正，另起訴書漏未引
    用刑法第二百十六條、第二百十五條之行使業務登載不實文
    書罪部分，業經公訴檢察官當庭補正，併此敘明。又被告利
    用不知情之成年會計人員申報稅捐以逃漏稅捐之行為，係間
    接正犯。被告先登載不實事項於業務上之文書後持以行使，
    其登載不實之低度行為應為行使之高度行為所吸收，不另論
    罪。又按公司與公司負責人，二者在法律上並非同一人格主
    體。公司負責人為公司以不正當方法逃漏稅捐，因納稅義務
    人為公司，其觸犯稅捐稽徵法第四十一條之罪之犯罪或受罰
    主體仍為公司，而非公司負責人，僅因公司於事實上無從擔
    負自由刑之責任，基於刑事政策考慮，同法第四十七條第一
    款將納稅義務人之責任，於處徒刑範圍內，轉嫁於公司負責
    人。是公司負責人依該條款而適用徒刑之處罰，乃屬代罰性
    質，並非因其本身犯罪而負行為責任。又刑法第五十五條所
    規定之牽連犯，必須同一人犯一罪而其方法或結果行為另犯
    他罪名始克相當；亦即必須同一犯罪主體之二個以上犯罪行
    為間，具有目的與方法或原因與結果之關係，始得從一重處
    斷。公司負責人為納稅義務人之公司以不正當方法逃漏稅捐
    ，既非稅捐稽徵法第四十一條之犯罪或受罰主體，僅依同法
    第四十七條第三款規定代替公司受徒刑之處罰，自與其本身
    為犯罪主體所犯其他犯罪行為（如前述刑法第二百十六條、
    第二百十五條等罪）間無方法結果之牽連關係可言，最高法
    院八十八年度臺非字第一三號判決、八十八年度臺非字第一
    四九號判決、八十九年度臺非字第八號判決、八十六年度臺
    上字第一二六九號判決可資參照。是被告所犯逃漏稅捐罪與
    行使業務上登載不實文書罪，犯意各別，行為互殊，應予分
    論併罰。爰審酌被告為公司負責人，其行使不實扣繳憑單，
    且漢元唐公司復以該不正當之方法逃漏營利事業所得稅，足
    以生損害於稅捐稽徵機關核課稅捐之正確性及戊○○等人之
    權益，惟念漢元唐公司逃漏稅捐之數額為四十八萬餘元，再
    其犯後態度等一切情狀，各量處如主文所示之刑，並諭知易
    科罰金之折算標準，及定其應執行之刑及諭知易科罰金之折
    算標準。
三、另被告本件行使及偽造之業務上登載不實之扣繳憑單，因已
    交由稅捐機關辦理扣繳稅款之用，非為被告所有，爰不為沒
    收之宣告。
據上論斷，應依刑事訴訟法第二百九十九條第一項前段，稅捐稽
徵法第四十一條、第四十七條第一款，刑法第十一條前段、第二
百十六條、第二百十五條、第四十一條第一項前段、第五十一條
第五款，罰金罰鍰提高標準條例第一條前段、第二條，判決如主
文。
中　　華　　民　　國　　94　　年　　10　　月　　20　　日
                        臺灣臺中地方法院刑事第五庭
                            審判長法  官
                                  法  官
                                  法  官
上正本證明與原本無異。
如不服本判決，應於送達後十日內向本院提出上訴狀（須附繕本
），上訴於臺灣高等法院臺中分院。
                                書記官  游智凱
中　　華　　民　　國　　94　　年　　10　　月　　6 　　日
附錄論罪科刑法條
稅捐稽徵法第四十七條第一款：
本法關於納稅義務人、扣繳義務人及代徵人應處徒刑之規定，於
左列之人適用之：
一  公司法規定之公司負責人。
稅捐稽徵法第四十一條：
納稅義務人以詐術或其他不正當方法逃漏稅捐者，處五年以下有
期徒刑、拘役或科或併科新臺幣六萬元以下罰金。
刑法第二百十六條：
行使第二百十條至第二百十五條之文書者，依偽造、變造文書或
登載不實事項或使登載不實事項之規定處斷。
刑法第二百十五條：
從事業務之人，明知為不實事項，而登載於其業務上作成之文書
，足以生損害於公眾或他人者，處三年以下有期徒刑、拘役或五
百元以下罰金。
